臺中高等行政法院判決　　　　　　　　　　　　　　　九十三年度訴字第三三六號
　　原　　　告　甲○○
　　訴訟代理人　丙　○
　　被　　　告　彰化縣政府
　　代　表　人　乙○○
　　訴訟代理人　胡宗智 律師
　　複代理人　　黃秀蘭 律師
右原告因水利法事件，不服經濟部中華民國九十三年六月十五日經訴字第○九三○六
○六二四九○號訴願決定，提起行政訴訟，本院判決如左：
    主　文
原告之訴駁回。
訴訟費用由原告負擔。
    事  實
壹、事實概要：
    緣原告係彰化縣芬園鄉○○段二三九七地號土地之所有權人，前於民國（以下同
    ）九十二年四月二十四日向被告提出舉發，認同地段二三九五地號土地所有權人
    簡志宏未經申准擅自於其土地之既成灌溉溝渠施設擋土牆並回填土方，將八公尺
    寬之行水區域縮窄為二公尺，影響附近道路及民宅安全，請依水利法相關規定處
    理等語。並於九十二年八月二十五日以被告迄未依其申請作成處分為由，逕行向
    經濟部提起訴願。被告於九十二年九月二十四日以府工水字第○九二○一八○三
    一八號函，以訴外人簡志宏違反水利法第四十六條規定未提出申請即擅自移改水
    利建造物，依水利法第九十三條之四規定限期於文到一個月內自行拆除施設之建
    造物並回復原狀；並副知經濟部。經濟部以被告已為處分，乃以九十二年十月二
    十三日經訴字第○九二○六二二二六四○號訴願決定書為「訴願駁回」之決定。
    訴外人簡志宏對前揭被告九十二年九月二十四日處分函不服，向經濟部提起訴願
    。被告乃於九十二年十二月一日以府工水字第○九二○二二七一七七號函自行撤
    銷前開九十二年九月二十四日之處分，並限訴外人簡志宏於文到一個月內檢附相
    關文件補辦使用申請，並敘明若屆期不補辦理申請，依水利法第九十三條之四規
    定，得按日連續處新台幣一萬元以上五萬元以下之罰鍰。原告不服，對前開被告
    九十二年十二月一日函向經濟部提起訴願，經為訴願決定不受理，原告猶表不服
    ，遂提起本件行政訴訟。
貳、兩造之陳述及爭點：
一、原告部分：
  (一)聲明：
    1.訴願決定及原處分均撤銷並回復至九十二年九月二十四日府工水字第○九二○
      一八○三一八號函之處分。
    2.訴訟費用由被告負擔。
  (二)陳述：
    1.原告於九十二年四月二十四日向被告提申請書，為防止溪洪暴漲，請被告派員
      至本件系爭土地實地勘查依法處理，惟被告對此遲遲不做處理，原告乃於同年
      八月二十二日提起訴願，嗣經濟部做出訴願駁回之決定，其駁回主要理由為被
      告於同年九月二十四日以府工字地第○九二○一八○三一八號函為訴外人簡志
      宏應於文到一個月內自行拆除施設之建造物並回復原狀之處分。然被告復於同
      年十二月一日以府工水字第○九二○二二七一七七號函（以下稱原處分）撤銷
      該九十二年九月二十四日所為之行政處分，原告對此不服，向經濟部提起訴願
      ，經訴願決定不受理，訴願決定及原處分均有違法或不當，應予撤銷。
    2.原處分以「因該排水未公告排水設施範圍，致台端無從依循且台端已申請建築
      雜項執照」為由，撤銷被告九十二年九月二十四日函所為命自行拆除並回復原
      狀之處分，惟上開九十二年九月二十四日函所引用台灣省灌溉事業管理規則第
      十六條第二項、水利法第六十三條之二第二項、第四十六條第三項，均妥當且
      合法，被告所為撤銷處分並無根據，所持撤銷理由更屬推卸責任、偏袒訴外人
      簡志宏。且九十二年五月二十四日被告會同有關單位至現場勘查，有會勘紀錄
      可查，爭端已起，竟仍然核發建築雜項執照給訴外人簡志宏。被告引用經濟部
      九十二年八月五日經授水字第○九二二○二○九九九○號函，通知訴外人簡志
      宏補辦使用申請手續，然查，本件事實發生於九十二年四月二十四日，而前開
      經濟部九十二年八月五日函作成在後，對本件應不生效力，又水利法及施行細
      則並無「補辦申請」之明文規定，水利法第七十八條之三並未授權經濟部發佈
      經授水字第○九二二○二○九九九○號函，此函並無命令之效力，被告所為分
      別違反中央法規標準法第三條、第七條、第六條及第十四條，顯有違法，應予
      撤銷。
    3.被告當初以訴外人簡志宏「回填土方及施設擋土牆」，以水利法第四十六條及
      第六十三條之二相繩，嗣後卻又引用有利於訴外人簡志宏之水利法第七十八條
      之三，惟查，水利法第八十三條及八十三條之一亦屬該法第七章「水道防護」
      ，被告應依據上開規定予以徵收，原告為免原「洪水行水區域」被訴外人簡志
      宏回填，將來如有洪水，嚴重水患將殃及光華路七戶住戶，原告反對簡志宏回
      填土方及施設擋土牆，目的在於維護洪水行水區以防洪，係基於公益，而簡志
      宏之目的在於提高經濟價值以出售，純以私益為出發，原處分純在保護簡志宏
      之個人私益，應屬違法，應予撤銷。
二、被告部分：
　(一)聲明：原告之訴駁回。
　(二)陳述：
　　1.系爭土地於七十二年間台十四線未擴建前係種植農作物之良田，亦有供其灌排
      水路（即舊水路），台十四線擴建後附近農田即利用台十四線路肩側溝排水，
      且台十四線及路肩砌石護岸係交通部公路總局第二區養護工程處辦理道路拓寬
      時所施作。道路用地機關於台十四線用地徵收時，將系爭土地下游段舊水路一
      併徵收，併同台十四線側溝一併施設為八公尺寬砌石護岸水路，該水路主要供
      作道路側溝，兼供舊水路農田排水使用。系爭土地上游段則為二公尺寬側溝，
      然系爭土地並未一併被徵收，但因原舊水路穿越系爭土地，致原種植農作物之
      良田部分之土地，亦一併於七十二年期間誤被道路機關或架橋單位或民眾拓寬
      為八米寬水路，另查該舊水路於系爭土地上游現況寬約一‧五公尺，系爭土地
      現況約六公尺寬。
    2.次查，該地區後經被告於七十六年辦理農地重劃為茄荖農地重劃區，系爭土地
      原編定為農牧用地，重劃後亦編定為農牧用地，非規劃為農田排水路，原穿越
      系爭土地之舊水路上游段則被其他新規劃水路取代，現況已荒廢完全無排水量
      。目前系爭土地上、下游排水路功能主要作為台十四線道路側溝，又道路側溝
      依設置目的為排洩路面及鄰近農田之雨水並非供作排洪之水路，被告自無須依
      水利法第八十三條第二項規定報上級機關核定公告為洪水行水區，亦即系爭土
      地及其上、下游皆非原告所稱「洪水位行水區域之土地」。
    3.再查，被告九十二年十二月一日府工水字第○九二○二二七一七七號函，通知
      訴外人簡志宏於文到一個月內補辦許可，簡志宏於九十二年十二月二十三日即
      檢具經專業技師簽證之水理分析報告等相關資料向被告提出申請，被告依所附
      水理計算報告結論：「所預留排水路容量尚較大於所需排水量，故並未影響排
      水功能」及南投農田水利會九十二年七月八日九二投農水管字第九二○三二八
      五號函表示，目前現場回填後並未影響鄰近農地灌溉排水設施。被告遂於九十
      三年一月十六日以府工水字第○九三○○一二七九四號函同意訴外人簡志宏之
      補辦申請。依水理報告可證，簡志宏於系爭土地回填土方後，保留與上游側溝
      同寬二公尺之水路，並不會造成原告等七戶住宅發生水患之虞。
    4.又查，系爭土地於七十二年間公路局二區工程處並未將其徵收為道路側溝用地
      ，復經被告地政重劃單位於農地重劃時，又將其上游段舊有灌溉水路取消，規
      劃其他農田水路取代，系爭土地則依原位次保留為「農牧用地」，未辦理規劃
      為農路、水路。且其上游段舊有水路現況已荒廢完全無排水量，因此系爭土地
      既非「洪水位行水區域土地」，亦非公路總局二區工程處、南投農田水利會及
      農地重劃等單位所需之農田排水路或側溝用地，且回填土方後並未影響排水功
      能，系爭土地被告或相關權責單位顯無徵收必要。
    5.復查，系爭土地為簡志宏私人所有，七十六年三月三日經被告農地重劃公告編
      定為農牧用地，施設擋土牆後亦向芬園鄉公所補取得雜項使用執照，且經南投
      農田水利會九十二年七月八日九二投農水管字第○九二○三二八五號函表示，
      土地所有權人回填土方後並未影響鄰近農地灌溉排水設施。另因該水路屬未公
      告排水設施範圍之排水，致訴外人簡志宏無從依循，認為只須向建管單位申請
      雜項執照即可，且本件訴外人簡志宏未完全將排水路阻塞，尚留設與上游同寬
      約二公尺水路，符合申請施設水利建造物規定之空間，被告「限期拆除並回復
      原狀」之處分已屬矯枉過正。基於保障土地所有權人之權益，被告遂引用經濟
      部九十二年八月五日經授水字第○九二二○二○九九○號解釋意旨及行政程序
      法第七條比例原則之規定，依水利法第九十三條之四另為適當處分，即於九十
      二年十二月一日以府工水字第○九二○二二七一七七號函撤銷「限期恢復原狀
      」原處分，並重新處分為「限期補辦許可」，俾使土地所有權人在依規定限期
      補辦許可後，在未影響排水功能原則下取回於民國七十二年期間遭未經同意之
      第三人拓寬為水路之農牧用地，以茲適法。
    6.另原告主張，被告引用經濟部九十二年八月五日經授水字第○九二二○二○九
      九九○解釋函係屬違法云云，惟按經濟部為水利法之中央主管機關，依法定職
      權對已公布實行之主管法令條文有解釋權，其法令時效則須依法令公布或修正
      日期為依據，其法律位階與主管法令相同，且解釋函非屬法規命令或行政規則
      ，本件引用中央主管機關解釋函並未如原告所言違反中央法規標準法規定。
    7.按訴願法第一條第一項前段及第十八條之規定，所謂利害關係乃指法律上之利
      害關係而言，並不包括事實上之利害關係在內，此有前行政法院七十五年判字
      第三六二號判例意旨可資參照。又不符訴願法第十八條之規定而提起訴願者，
      訴願管轄機關應為不受理之決定，同法第七十七條第三款亦定有明文。復按依
      訴願法第一條規定提起訴願者，應以有中央或地方機關違法或不當之行政處分
      存在為前提要件；而所謂行政處分，依同法第三條第一項規定，係指中央或地
      方機關就公法上具體事件所為之決定或其他公權力措施而對外直接發生法律效
      果之單方行政行為者。又對於非行政處分或其他依法不屬訴願救濟範圍內之事
      項提起訴願者，應為不受理之決定，同法第七十七條第八款復定有明文。經查
      ，本件原告係針對被告九十二年十二月一日府工水字第○九二○二二七一七七
      號函不服，提起訴願。然該函之相對人為訴外人簡志宏，並非原告，雖原告係
      彰化縣芬園鄉○○段二三九七地號土地之所有權人，前於九十二年四月二十四
      日向被告提出舉發，認同地段二三九五地號土地所有權人簡志宏未經申准擅自
      於其土地之既成灌溉溝渠施設擋土牆並回填土方，將八公尺寬之行水區域縮窄
      為二公尺，影響附近道路及民宅安全，請依水利法相關規定處理等語。惟查，
      該函係被告自行撤銷前次所為令訴外人限期回復原狀之九十二年九月二十四日
      府工水字第○九二○一八○三一八號函，並限其於文到一個月內檢附相關文件
      補辦使用申請，並敘明若屆期不補辦理申請，依水利法第九十三條之四規定，
      得按日連續處新台幣一萬元以上五萬元以下之罰鍰。是該函僅係使原告檢舉簡
      志宏違反水利法之舉發案回復至尚未處分之狀態，並通知勸告簡志宏限期補辦
      使用申請。原告既非該函之相對人，且原告之權利或利益亦未因該函而直接受
      到損害，尚難認為利害關係人，其提起訴願，自屬當事人不適格。又如前述，
      該函後段僅具通知勸告之作用，事實上並未發生具有法律效果之行政處分，原
      告對非行政處分提起訴願，自亦為法所不許。因而經濟部以九十三年六月十五
      日經訴字第○九三○六○六二四九○號訴願決定書決定訴願不受理在案。因此
      ，原告提起本件行政訴訟，於法不符，亦無理由，應予駁回。
    理　由
 一、按「原告之訴，依其所訴之事實，在法律上顯無理由者，行政法院得不經言詞辯
    論，逕以判決駁回之。」行政訴訟法第一百零七條第三項定有明文。又按「當事
    人之適格為訴權存在要件之一，原告就為訴訟標的之法律關係如無訴訟實施權，
    當事人即非適格，其訴權存在之要件亦即不能認為具備，法院自應認其訴為無理
    由予以駁回。」（最高法院二十七年上字第一九六四號判例參照）另「人民因中
    央或地方機關之違法行政處分，認為損害其權利或法律上之利益，經依訴願法提
    起訴願而不服其決定，或提起訴願逾三個月不為決定，或延長訴願決定期間逾二
    個月不為決定者，得向高等行政法院提起撤銷訴訟。」、「自然人、法人、非法
    人之團體或其他受行政處分之相對人及利害關係人得提起訴願。」行政訴訟法第
    四條第一項、訴願法第十八條分別定有明文。故行政機關之違法行政處分，致權
    利或法律上利益受損害之相對人及其他利害關係人，始為得提起撤銷訴訟之適格
    原告。而所謂利害關係人，係指違法行政處分之結果致其現已存在之權利或法律
    上利益受到不法侵害者而言，若僅具經濟上、情感上或其他事實上之利害關係者
    則不屬之。原告所提之訴其當事人不適格者，依首揭說明其訴即欠缺訴權，法院
    應認其訴為無理由，以判決駁回。
二、查原告係彰化縣芬園鄉○○段二三九七地號土地之所有權人，前於九十二年四月
    二十四日向被告提出舉發，認同地段二三九五地號土地所有權人簡志宏未經申准
    擅自於其土地之既成灌溉溝渠施設擋土牆並回填土方，將八公尺寬之行水區域縮
    窄為二公尺，影響附近道路及民宅安全，請依水利法相關規定處理等語。並於九
    十二年八月二十五日以被告迄未依其申請作成處分為由，逕行向經濟部提起訴願
    。被告於九十二年九月二十四日以府工水字第○九二○一八○三一八號函，以訴
    外人簡志宏違反水利法第四十六條規定未提出申請即擅自移改水利建造物，依水
    利法第九十三條之四規定限期於文到一個月內自行拆除施設之建造物並回復原狀
    ；並副知經濟部。經濟部以被告已為處分，乃以九十二年十月二十三日經訴字第
    ○九二○六二二二六四○號訴願決定書為「訴願駁回」之決定。訴外人簡志宏對
    前揭被告九十二年九月二十四日處分函不服，向經濟部提起訴願。被告乃於九十
    二年十二月一日以府工水字第○九二○二二七一七七號函自行撤銷前開九十二年
    九月二十四日之處分，並限訴外人簡志宏於文到一個月內檢附相關文件補辦使用
    申請，並敘明若屆期不補辦理申請，依水利法第九十三條之四規定，得按日連續
    處新台幣一萬元以上五萬元以下之罰鍰。本件原告係針對被告九十二年十二月一
    日函不服，該函係撤銷被告先前之處分，性質上亦為一處分，然該函之相對人為
    訴外人簡志宏，並非本件之原告甲○○，原告並非受處分人，是以除非原告係利
    害關係人，否則其提起本件訴訟即非適格之當事人。如前所述原告僅係「舉發人
    」兼系爭土地之附近土地之所有人，依本院卷附地籍圖所載，原告所有之彰化縣
    芬園鄉○○段二三九七地號土地與系爭簡志宏所有之二三九五號土地之間尚隔有
    一條馬路，即同段二三九六號地目道土地，並非緊鄰系爭土地，尚非直接立即受
    系爭土地之影響。而系爭處分係被告自行撤銷前次所為令訴外人限期回復原狀之
    九十二年九月二十四日府工水字第○九二○一八○三一八號函，並限其於文到一
    個月內檢附相關文件補辦使用申請，另告以若屆期不補辦理申請，依水利法第九
    十三條之四規定，得按日連續處新台幣一萬元以上五萬元以下之罰鍰。是該函僅
    係使原告檢舉簡志宏違反水利法之舉發案回復至尚未處分之狀態，並通知勸告訴
    外人限期補辦使用申請。原告既非該函之相對人，且原告之權利或法律上之利益
    亦未因該函而直接受到損害，縱訴外人簡志宏施設擋土牆不利排水，至多僅原告
    事實上之利益受影響而已，不能認係利害關係人，即非撤銷訴訟之適格原告。原
    告雖主張原「洪水行水區域」被訴外人簡志宏回填土方及施設擋土牆，將來如有
    洪水，嚴重水患將殃及光華路七戶住戶，原告係基於防洪公益以維護洪水行水區
    域之暢通云云。惟按所謂保障公益至多僅係相關水利法規所生之反射利益，依行
    政訴訟法第九條規定，維護公益提起行政訴訟以法律有特別規定者為限。經查並
    無法律規定原告得提起此類訴訟，原告自不得以自己之名義提起本件維護公益之
    訴訟。
三、綜上所述，本件原告之訴依其所訴之事實，原告當事人不適格，在法律上顯無理
    由，依行政訴訟法第一百零七條第三項規定，爰不經言詞辯論逕以判決駁回其訴
    。
據上論結，本件原告之訴為無理由，依行政訴訟法第一百九十五條第一項後段、第九
十八條第三項前段，判決如主文。
中　　華　　民　　國　　九十三　　　年　　　十二　　　月　　二十七　　　日
                 臺 中 高 等 行 政 法 院   第 二 庭
                                審 判 長 法  官　王　茂　修
                                         法  官　王  德  麟
                                         法  官　許　金　釵
右正本證明與原本無異。
如不服本判決，應於判決送達後二十日內向本院提出上訴書狀，其未表明上訴理由者
，應於提起上訴後二十日內向本院提出上訴理由書（須依對造人數附具繕本）；如於
本判決宣示或公告後送達前提起上訴者，應於判決送達後二十日內補提上訴理由書（
須附繕本）。未表明上訴理由者，逕以裁定駁回。
提起上訴應預繳送達用雙掛號郵票三九○元（三十四元及五元郵票各十份)。
中　　華　　民　　國　　九十三　　　年　　　十二　　　月　　二十七　　　日
　　　　　　　　　　　　　　　　　　法院書記官　孫庠熙
